【裁判字號】    96,訴,4139
【裁判日期】    970730
【裁判案由】    建築法
【裁判全文】
臺北高等行政法院判決
                                     96年度訴字第04139號
                              .
原      告  甲○○
被      告  臺北市政府都市發展局
代  表  人  丁育群（局長）
訴訟代理人  乙○○
            丙○○
上列當事人間因建築法事件，原告不服臺北市政府中華民國96年
10月15日府訴字第09670281700 號訴願決定，提起行政訴訟。本
院判決如下：
    主  文
原告之訴駁回。
訴訟費用由原告負擔。
    事  實
一、事實概要：原告所有台北市○○區○○路3段189巷93弄2號1
    樓建築物( 下稱系爭建物) ，領有台北市政府工務局核發83
    使字第639 號使用執照。原告委託審查人員即訴外人翁仁發
    建築師辦理該建物室內裝修竣工查驗合格簽證等事宜，並依
    規定檢附相關文件向被告申請室內裝修合格證明，經被告審
    查後於95年8 月7 日核發95裝修( 使) 第1219號室內裝修合
    格證明。嗣被告依臺北市建築物室內裝修審核及查驗作業事
    項規範( 下稱台北市室內裝修規範) 第13點、第14點規定，
    於95年11月21日辦理抽查作業，初審審認原告檢附翁仁發建
    築師出具之「審查人員竣工查驗合格簽證檢查表」( 下稱合
    格簽證檢查表) 內容涉有簽證不實情事，經被告通知翁仁發
    建築師陳述意見後，提送95年12月5 日室內裝修審查人員簽
    證案件抽查會審會議( 下稱室內裝修簽證會議) 複審，並作
    成決議後，被告即依該決議，以96年1 月16日北市都建字第
    09663513300 號函通知原告於文到次日起1 個月內辦理改善
    或補辦手續，若屆期未改善或補辦即撤銷室內裝修合格證明
    。故被告以原告未於期限內辦理改善或補辦手續，以96 年3
    月21日北市都建字第09630979900 號函( 下稱原處分)撤 銷
    上開室內裝修合格證明。原告不服，提起訴願經決定駁回後
    ，遂提起本件行政訴訟。
二、兩造聲明：
    (一)原告聲明：訴願決定、原處分均撤銷。
    (二)被告聲明：原告之訴駁回。
三、兩造之爭點：
    1.原告是否依被通知完成改善？
    2.被告以原處分撤銷原告領有之系爭室內裝修合格證明，是
      否合法？
    (一)原告主張之理由：
      1.被告所轄臺北市建築管理處，在96年2 月16日收到原告
        「取消照片呈現床鋪套房態樣」完成改善說明函後，在
        96年4 月9 日以「96年度建築物公共安全檢查申報案件
        」為名，進行複查作業通知；在96年4 月23日，臺北市
        建築管理處，會同台北市建築師公會建築師人員，到場
        進行攝影複查作業，並核發複查紀錄表3 頁。審查人員
        簽證案件複查紀錄表等影本附卷可稽，足證原告已完成
        改善，自屬有據。
      2.訴願機關在96年10月8 日通知原告，為撤銷室內裝修合
        格證明事件，不服被告所為原處分，到會「言詞」辯論
        ；再者，依建築法第2 條第1 項、第77條之2 規定，訴
        願機關之行政程序和訴願決定是否應經內政部許可；況
        且言詞辯論有所爭議的筆錄，以及訴願決定依照行政訴
        訟法規定，也應該由行政法院會同內政部進行勘驗，是
        否符合建築法和行政程序法的規定。
      3.是故，本件各該處分均非合法，訴願機關不查，實有未
        合；是訴願決定亦非合法。
    (二)被告主張之理由：
      1.經查，原告依建築物室內裝修管理辦法29條之1 規定，
        檢附申請書及相關證明資料向被告申請室內裝修合格證
        明，經被告核發95裝修( 使) 第1219號室內裝修合格證
        明。惟查，被告所屬臺北市建築管理處專案小組於95年
        11 月21 日抽查發現本案「審查人員竣工查驗合格簽證
        之檢查表」內容涉有簽證不實，致本案領有之室內裝修
        合格證明，已不符室內裝修合格證明之核發要件，被告
        除依法考核懲處審查人員翁仁發建築師，並以96年1 月
        16日函文通知原告於文到次日起1 個月內辦理改善或補
        辦手續，惟原告屆期仍未改善或補辦，故被告審認原告
        即申請人檢附室內裝修審查合格申請書中關於系爭簽證
        檢查表涉及簽證不實，符合行政程序法第119 條第2 款
        對重要事項提供不正確資料或為不完全陳述，致使被告
        依該資料或陳述而作成行政處分，信賴不值得保護之事
        由，爰依行政程序法第117 條規定撤銷其室內裝修合格
        證，於法並無不合。
      2.有關原告所主張其所提96年2 月16日之改善說明函與被
        告於96年4 月23日進行「96年度建築物公共安全檢查申
        報案件」之複查，已完成改善乙節。查原告所寄發之改
        善函，業僅針對被告96年1 月16日前開函提出說明，而
        未施作任何被告要求改善或補辦手續之行為。再者，96
        年4 月23日「96年度建築物公共安全檢查申報案件」之
        複查，乃係對於建築物公共安全檢查所為之複查行為，
        其與建築物室內裝修審查非屬同樣之申報制度，是以，
        縱公安檢查申報複查通過，仍不可免除其室內裝修須依
        法改善或補辦手續之責。故原告「公安檢查申報制度」
        是否核可，均不會影響其負有依「室內裝修審查制度」
        為據實申報室內裝修及依法負有改善或補辦手續之義務
        存在。原告訴訟理由中卻混淆兩申報制度，實有誤解。
      3.另關於被告補具室內裝修「同一戶之室內空間應有室內
        動線連通」之依據，復說明如下：本案經被告所屬臺北
        市建築管理處專案小組於95年11月21日依「臺北市建築
        物室內裝修審查及查驗作業事項規範」第13、14點規定
        辦理抽查作業，其中第3 點「室內空間（同一戶）無法
        連通使用樣態，不合理。請釐清。」；再按行政程序法
        第159 條第2 項規定，故依臺北市室內裝修法令函釋彙
        編95年6 月29日「研商本市建築物室內裝修及戶數變更
        相關事宜會議紀錄」提案七之決議：「同『戶』專有範
        圍內之居室或非居室空間，應有內部動線連通使用。」
        是以同一戶之室內空間應有室內動線連通，始為適法。
    理  由
一、按「主管建築機關，在中央為內政部；在直轄市為直轄市政
    府；在縣(市)為縣(市)政府。」為建築法第2條第1項所明定
    。台北市政府依行政程序法第15條及臺北市政府組織自治條
    例第2條規定，於95年7月5日以府工建字第09560103901號公
    告，將建築法有關該府主管建築管理業務之權限事項，自95
    年8月1日起委任被告辦理之。又原告起訴時，被告之代表人
    為許志堅，嗣於訴訟中變更為丁育群，茲據新任代表人具狀
    聲明承受訴訟，經核無不合，應予准許，均合先敘明。
二、本件原告委託訴外人翁仁發建築師辦理其所有系爭建物室內
    裝修竣工查驗合格簽證等事宜，申請經被告核准於95年8月7
    日發給95裝修(使)第1219號室內裝修合格證明。其後，被告
    於95年11月21日辦理抽查作業，初審審認原告申請所檢附翁
    仁發建築師出具之合格簽證檢查表內容涉有簽證不實情事，
    經被告通知翁仁發建築師提出陳述意見後，提送95年12 月5
    日室內裝修簽證會議複審，被告依該複審決議，以96年1 月
    16日北市都建字第09663513300號函通知原告於文到次日起1
    個月內辦理改善或補辦手續。嗣被告以原告未於期限內辦理
    改善或補辦手續，乃以原處分函撤銷系爭室內裝修合格證明
    之事實，為兩造所不爭，並有系爭合格簽證檢查表、建築師
    陳述意見書、初審抽查紀錄表、抽查紀錄表( 即複審會議紀
    議) 及被告前開各函、送達證書附本院卷第44-79 頁可稽，
    堪信為真實。
三、原告起訴主張：其收到被告之通知改善函，即進行改善，並
    於96年2 月16日提出「取消照片呈現床鋪態樣說明函」，亦
    經被告於96年4 月9 日以「96年度建築物公共安全檢查申報
    案件」進行複查結果，認與簽證申報內容相符，足證原告已
    完成改善，被告自不能撤銷其室內裝修合格證明等語。故本
    件之爭執，在於原告是否已完成改善？及被告以原處分撤銷
    原告領有之系爭室內裝修合格證明，是否合法？
四、經查：
    (一)按建築法第77條之2 規定：「建築物室內裝修應遵守左列
      規定：一、供公眾使用建築物之室內裝修應申請審查許可
      ，非供公眾使用建築物，經內政部認有必要時，亦同。但
      中央主管機關得授權建築師公會或其他相關專業技術團體
      審查。…前項建築物室內裝修應由經內政部登記許可之室
      內裝修從業者辦理。室內裝修從業者應經內政部登記許可
      ，並依其業務範圍及責任執行業務。前3 項室內裝修申請
      審查許可程式、室內裝修從業者資格、申請登記許可程式
      、業務範圍及責任，由內政部定之。」內政部依該法條授
      權訂定「建築物室內裝修管理辦法」第6 條規定：「本辦
      法所稱之審查機構，指經內政部指定置有審查人員執行室
      內裝修審核及查驗業務之直轄市建築師公會、縣( 市) 建
      築師公會辦事處或專業技術團體。」第8 條規定：「本辦
      法所稱審查人員，指下列辦理審核圖說及竣工查驗之人員
      ：一、經內政部指定之專業工業技師。二、直轄市、縣(
      市)主 管建築機關指派之人員。三、審查機構指派所屬具
      建築師、專業技術人員資格之人員。…」第29條之1 規定
      ：「申請室內裝修之建築物，其申請範圍用途為住宅或申
      請樓層之樓地板面積符合下列規定之一，且在裝修範圍內
      以1 小時以上防火時效之防火牆、防火門窗區劃分隔，其
      未變更防火避難設施、消防安全設備、防火區劃及主要構
      造者，得經第8 條之審查人員查核室內裝修圖說並簽章負
      責後，准於進行施工。工程完竣後，檢附申請書、建築物
      權利證明文件及經審查人員竣工查驗合格簽證之檢查表，
      送請直轄市、縣( 市) 主管建築機關申請核發審查合格證
      明：一、10層以下樓層及地下室各層，室內裝修之樓地板
      面積在300 平方公尺以下者。…」
    (二)次按，內政部本於建築管理中央主管機關職權，以64年8
      月20日臺內營字第642915號函釋：「……建築法第5 條所
      稱供公眾使用之建築物，為供公眾工作、營業、居住、遊
      覽、娛樂及其他供公眾使用之建築物，其範圍核示如左：
      甲、實施都市計畫地區：…6樓以上之集合住宅(公寓) …
       」另台北市政府工務局本於主管直轄市建築管理之職權(
      已於95年8 月1 日起移撥被告辦理) ，依上揭室內裝修管
      理辦法第7 條規定：「審查機構執行室內裝修審核及查驗
      業務，應擬訂作業事項並載明工作內容、收費基準與應負
      之責任及義務，報請直轄市、縣( 市) 主管建築機關核備
      。前項作業事項由直轄市、縣( 市) 主管建築機關訂定規
      範。」訂定臺北市室內裝修規範第13點規定：「室內裝修
      經審查機構審核許可、查驗合格或依本辦法第29條之1 規
      定由審查人員查驗簽證之案件，工務局得隨時辦理抽查。
      前項抽查作業，由工務局組成專案小組辦理。」第14點規
      定：「審查人員辦理圖說審核、竣工查驗或執行本辦法第
      29條之1 查驗簽證合格之案件，經第13點專案小組審認有
      下列各款情形之一者，工務局得視審查人員違失情節輕重
      ，處以記缺點或通知審查機構廢止審查人員派任證書；必
      要時，並移送各主管機關懲處( 戒) ：(一)申請圖說文件未
      齊全或內容不實者。(二)裝修材料、分間牆或防火門構造不
      符合建築技術規則之規定者。(三)妨害或破壞防火避難設施
      、防火區劃或主要構造者。(四)公寓大廈管理條例施行後，
      涉及公寓大廈外牆及共用部分之更動，未經區分所有權人
      會議決議或未具備等同效力之文件者。(五)未詳實標繪違章
      建築即查驗簽證合格者。(六)不符合本辦法第29條之1 規定
      之簡化審查申辦程式條件，而未經工務局同意，逕予查驗
      簽證合格者。(七)其他經專案小組審認涉有違失情事者。…
      」及該局95年6 月29日「研商本市建築物室內裝修及戶數
      變更相關事宜會議紀錄」( 提案七) 決議略以：「同『戶
      』專有範圍內之居室或非居室空間，應有內部動線連通使
      用。」以供下級機關或所屬公務員執行職務之依據，符合
      前揭建築法規範之意旨，並未違反法律保留原則，自得予
      適用。
    (三)又按，「違法行政處分於法定救濟期間經過後，原處分機
      關得依權職為全部或一部之撤銷；其上級機關，亦得為之
      。但有下列各款情形之一者，不得撤銷：…二、受益人無
      第119 條所列信賴不值得保護之情形，而信賴授予利益之
      行政處分，其信賴利益顯然大於撤銷所欲維護之公益者。
      」及「受益人有下列各款情形之一者，其信賴不值得保護
      ：一、以詐欺、脅迫或賄賂方法，使行政機關作成行政處
      分者。二、對重要事項提供不正確資料或為不完全陳述，
      致使行政機關依該資料或陳述而作行政處分者。…」亦為
      行政程序法第117 條第2 款、第119 條所明定。故依前揭
      各規定可知，建築物起造人、所有權人或使用人申請室內
      裝修合格證明時，應檢附經審查人員竣工查驗合格簽證之
      檢查表，係主管機關審核發給合格證明關於認定裝修竣工
      結果是否符合法令規定之重要事項之依據，因此，如申請
      人提供簽證不實之檢查表，致使主管機關依該資料而發給
      室內裝修合格證明，則申請人之信賴不值得保護，均合先
      說明。
    (四)查原告所有系爭建物領有台北市政府工務局核發之83使字
      第639 號使用執照，為地上10層之建築物，原告依室內裝
      修管理辦法第29條之1 規定，檢附申請書及訴外人翁仁發
      建築師出具合格簽證檢查表等相關證明資料申請核發室內
      裝修合格證明，經被告審查後發給95裝修( 使) 第1219號
      室內裝修合格證明。其後，被告於95年11月21日辦理抽查
      作業，初審審認該建物之室內裝修有「1.外牆變動未檢討
      規約禁止事項。2.裝修用途( 日常用品零售業) 不符實際
      使用用途。3.室內空間( 同一戶) 無法連通使用樣態，不
      合理。4.空間名稱( 房間) 」等涉及簽證不實情事，經通
      知訴外人翁仁發建築師陳述意見後，提送95年12月5 日室
      內裝修簽證會議複審，經審酌翁仁發建築師陳述本案所在
      社區經查證確為國宅，並未訂立管理規約；裝修用途與實
      際使用用途不符係筆誤，應為D-5 補教托育，作成複審決
      議以本案裝修實際用途已非供補習班( 竣工照片呈現床鋪
      套房態樣) ，且同一戶之室內空間應有室內動線連通，請
      原告文到次日起1 個月內辦理改善或補辦手續，若屆期未
      改善或補辦即撤銷室內裝修合格證明，被告旋以96年1 月
      16日北市都建字第09663513300 號函通知原告於文到次日
      起1 個月內辦理改善或補辦手續，惟原告逾期未申報改善
      或補辦手續等情，有系爭使用執照、簽證檢查表、竣工照
      片、抽查紀錄表( 初審) 、建築師陳述意見書、抽查紀錄
      表( 複審決議) 及被告前開函可稽( 見本院卷第39-7 6
      頁) ，堪信為真實。故被告以原告檢附室內裝修審查合格
      申請書中關於認定室內裝修竣工結果是否符合法令規定之
      重要事項，竟提供簽證內容不實之合格簽證檢查表，致被
      告依該錯誤之資料作成發給前開裝修合格證明之處分，於
      法即有違誤，原告之信賴亦無值得保護之情事，乃依行政
      程序法第117 條規定，依職權以原處分撤銷前開室內裝修
      合格證明，揆諸前揭說明，於法並無不合。
    (五)原告雖主張於收到被告之通知函，即進行改善，於96年2
      月16日提出完成改善說明函，並經被告於96年4 月9 日以
      「96年度建築物公共安全檢查申報案件」複查結果，認與
      簽證申報內容相符云云。惟查，依原告所寄發前開96年2
      月16日函內容( 見本院卷第11、12頁) ，僅係針對被告96
      年1 月16日通知改善函提出說明，並未施作任何被告要求
      改善或補辦手續之行為( 例如：原告就其主張申請書裝修
      用途筆誤部分，並未申請更正為D-5 補教托育；另就其主
      張房間內之床鋪係因施工而臨時設置，得隨時拆卸，亦未
      提出業已拆除之照片或證據為憑) ；另原告所稱被告於96
      年4 月23日就系爭建物所為「96年度建築物公共安全檢查
      申報案件」之複查，係被告依建築法第77條第4 項規定，
      對於原告依同法條第3 項規定申報系爭建物公共安全檢查
      簽證結果，派員會同各有關機關進行複查( 見本院卷第13
      -17 頁) ，核與同法第77條之2 及室內裝修管理辦法等所
      定室內裝修之審查許可程序，非屬同樣之申報制度，二者
      規範之目的及內容亦不相同，是以，縱原告所有系爭建物
      之公共安全檢查簽證結果經複查審認合格，亦不能免除原
      告依前揭法令規定，應據實申報室內裝修及負有改善或補
      辦手續之義務，原告將二者混為一談，辯稱完成改善，已
      符合法令規定云云，即無足採。
五、綜上所述，原告之主張，均無足取。原處分於法並無違誤，
    訴願決定予以維持，原告仍執前詞，訴請撤銷，為無理由，
    應予駁回。
據上論結，本件原告之訴為無理由，爰依行政訴訟法第98條第1
項前段，判決如主文。
中    華    民    國    97    年     7    月   30     日
                    臺北高等行政法院第二庭
                              審判長法  官  徐瑞晃
                                    法  官  陳金圍
                                    法  官  蕭惠芳
上為正本係照原本作成。
如不服本判決，應於送達後20日內，向本院提出上訴狀並表明上
訴理由，如於本判決宣示後送達前提起上訴者，應於判決送達後
20日內補提上訴理由書（須按他造人數附繕本）。
中    華    民    國    97    年     7    月   30     日
                                    書記官   李淑貞


司法院資訊處製作；財團法人民間司法改革基金會備份。
